ACORDAO-COMPLETO-2463977

ACÓRDÃO 9278/2021 ATA 25/2021 - SEGUNDA CÂMARA

VISTOS, relatados e discutidos estes autos de concessão de aposentadoria de Maria Conceição Rosa do Amaral (XXX.374.817-XX) , Maristela Barbosa Ferreira Andreo (XXX.874.106-XX) e Sueli Jayme Machado de Magalhães Pinto (XXX.485.766-XX) , vinculadas ao Tribunal Regional do Trabalho da 3ª Região/MG, submetidos, para fins de registro, à apreciação do Tribunal de Contas da União;
ACORDAM os Ministros do Tribunal de Contas da União, reunidos em Sessão da Segunda Câmara, diante das razões expostas pelo Relator, com fundamento nos arts. 71, inciso III, da Constituição Federal; 1º, inciso V, e 39, inciso II, da Lei 8.443/1992; 260, § 1º, do Regimento Interno/TCU, c/c o art. 19, inciso II, da IN TCU 78/2018, em:
9.1. considerar ilegal os atos de concessão de aposentadoria referente às interessadas, negando-lhes o respectivo registro;
9.2. dispensar o ressarcimento das quantias indevidamente recebidas de boa-fé, consoante o disposto no Enunciado nº 106 da Súmula de Jurisprudência deste Tribunal;
9.3. determinar ao Tribunal Regional do Trabalho da 3ª Região/MG que:
9.3.1. convoque a ex-servidora Maristela Barbosa Ferreira Andreo para optar entre a percepção da Gratificação de Atividade Externa ou dos 2/5 de função de Oficial, promovendo a exclusão da parcela de menor valor em caso de omissão da interessada, devendo encaminhar novo ato de aposentadoria à consideração pela Corte de Contas em nome da interessada, espelhando a nova situação dos proventos, por meio do sistema e-Pessoal;
9.3.2. faça cessar todo e qualquer pagamento relativo aos atos impugnados, no prazo máximo de 15 (quinze) dias contado da ciência da decisão deste Tribunal, sob pena de ressarcimento das quantias pagas após essa data pelo responsável;
9.3.3. promova o destaque das parcelas de quintos incorporados com amparo em funções comissionadas exercidas entre 8/4/1998 a 4/9/2001 pelas inativas Sueli Jaime Machado de Magalhães Pinto, Maria Conceição Rosa do Amaral e Maristela Barbosa Ferreira Andreo, esta última a depender da opção prevista no item 9.3.2., a fim de sobre elas incida a modulação firmada nos Embargos Declaratórios movidos no Recurso Extraordinário n.º 638.115/CE, apreciado pelo Supremo Tribunal Federal, a qual estabelece a necessidade de absorção integral de tais parcelas por reajustes futuros, caso a incorporação não tenha se fundamentado em decisão judicial transitada em julgado;
9.3.4. emita novos atos de concessão de aposentadoria, no prazo de 30 (trinta) dias, a contar da ciência desta deliberação, e submeta-os ao Tribunal, após suprimida a irregularidade que ensejou a apreciação pela ilegalidade;
9.3.5. dê ciência, no prazo de 15 (quinze) dias, a contar da apreciação deste acórdão, do inteiro teor da deliberação às interessadas, alertando-as de que o efeito suspensivo proveniente da interposição de eventual recurso perante o TCU não as exime da devolução dos valores percebidos indevidamente após as respectivas notificações, caso o recurso não seja provido;
9.3.6. envie a este Tribunal, no prazo de 30 (trinta) dias, contado da apreciação desta deliberação, documentos comprobatórios da ciência das interessadas do julgamento deste Tribunal.

Atos de aposentadoria, submetidos, para fins de registro, à apreciação do Tribunal de Contas da União (TCU), de acordo com o art. 71, inciso III, da Constituição Federal.  Os atos foram cadastrados e disponibilizados ao TCU por intermédio do Sistema e-Pessoal, na forma do art. 2º e 4º da Instrução Normativa TCU 78/2018.

Segunda Câmara

Tribunal Regional do Trabalho da 3ª Região/MG.

3. Interessados/Responsáveis:
3.1. Interessadas: Maria Conceição Rosa do Amaral (XXX.374.817-XX); Maristela Barbosa Ferreira Andreo (XXX.874.106-XX); Sueli Jayme Machado de Magalhães Pinto (XXX.485.766-XX).

13.1. Ministros presentes: Bruno Dantas (Presidente), Aroldo Cedraz (Relator) e Raimundo Carreiro.
13.2. Ministro-Substituto convocado: Marcos Bemquerer Costa.
13.3. Ministro-Substituto presente: André Luís de Carvalho.

ACORDAO-COMPLETO-2536320

Acórdão 4152/2022 - Segunda Câmara

AROLDO CEDRAZ

Adoto como Relatório a instrução da Secretaria de Fiscalização de Pessoal - Sefip, peça 6, que obteve anuência de seus dirigentes, peça 7, com os acréscimos feitos pelo do Ministério Público junto ao TCU, peça 9.
"INTRODUÇÃO
Trata-se de atos de aposentadoria, submetidos, para fins de registro, à apreciação do Tribunal de Contas da União (TCU) , de acordo com o art. 71, inciso III, da Constituição Federal.  Os atos foram cadastrados e disponibilizados ao TCU por intermédio do Sistema e-Pessoal, na forma do art. 2º e 4º da Instrução Normativa TCU 78/2018.
Os atos desse processo pertencem às seguintes unidades:
Unidade emissora: Tribunal Regional do Trabalho da 3ª Região/MG.
Unidade cadastradora:  Tribunal Regional do Trabalho da 3ª Região/MG.
Subunidade cadastradora: Central de Aposentadoria e Pensão (CAPE) - TRT3.
EXAME TÉCNICO
Procedimentos aplicados
Os procedimentos para exame, apreciação e registro de atos de pessoal encontram-se estabelecidos na Instrução Normativa TCU 78/2018 e na Resolução TCU 206/2007. Essas normas dispõem que os atos de pessoal disponibilizados por meio do e-Pessoal devem ser submetidos previamente a críticas automatizadas, com base em parâmetros predefinidos.
As críticas das informações cadastradas na etapa de coleta do ato foram elaboradas e validadas levando-se em conta as peculiaridades de cada ato. Os itens verificados nessa etapa são inerentes a dados cadastrais, fundamentos legais, mapa de tempo, ficha financeira, assim como eventuais ocorrências de acumulação. Trata-se de verificações abrangentes, minuciosas e precisas e sem a necessidade de ação humana e, portanto, menos suscetível a falhas. As críticas aplicadas estão discriminadas no sistema, no Menu e-Pessoal, opção "Crítica", que podem ser acessadas mediante concessão de perfil específico a servidores do TCU responsáveis pela análise.
Além das críticas automatizadas, há verificação humana adicional no caso de haver alertas do sistema ou informações não formatadas, como esclarecimentos do gestor ou do controle interno.  
As críticas também consideram os registros do Sistema Integrado de Administração de Recursos Humanos (Siape) . O Siape disponibiliza informações atualizadas sobre as parcelas que integram os proventos, diferentemente, portanto, do e-Pessoal, que informa as parcelas no momento do registro do ato. 
Essa confrontação com o Siape fornece uma visão atual e verdadeira da situação, o que permite descaracterizar irregularidades e inconsistências que, embora constantes do e-Pessoal, já foram corrigidas.
As verificações detectadas nos atos encontram-se discriminadas na aba de pendências de cada ato no sistema e-Pessoal, bem como nos espelhos dos atos contemplados por esta instrução.
Exame das Constatações
Ato: 67031/2020 - Interessado: SUELI JAYME MACHADO DE MAGALHAES PINTO - CPF: XXX.485.766-XX
Parecer do Controle Interno: considerar o ato Legal com esclarecimentos. Justificativa:  Trata-se de determinação do TCU, através do Sistema e-Pessoal ¿ Indícios, para a emissão de novo ato de pessoal de aposentadoria da ex-servidora em epígrafe, anteriormente enviado pelo sistema SisacNet. Por esta razão, esta Secretaria de Controle Interno, analisou o novo ato de pessoal de aposentadoria da ex-servidora cadastrado no sistema e-Pessoal sob o n. 67031/2020.Nessa oportunidade, foram confrontados todos os dados do novo ato com aqueles constantes do formulário SisacNet, bem como conferidas com o processo de aposentadoria as demais informações solicitadas no novo sistema e-Pessoal e que antes não eram exigidas.    
Constatações e análises: 
1.1.1. Houve o registro de pelo menos uma rubrica com 'Denominação para análise pelo TCU = Vantagem de caráter pessoal (343 - VPNI/QUINTOS AT - MP 2225-45 (Vantagem de caráter pessoal - Incorporação de quintos/décimos de função) - R$ 3.434,43) .
Justificativa do Gestor de Pessoal: Não há. Verificação efetuada no âmbito do TCU.
Análise do Controle Interno:  Não há. Verificação efetuada no âmbito do TCU.
Análise da unidade técnica (Sefip/TCU) :
	É ilegal a concessão da vantagem de quintos em razão do exercício de funções comissionadas após o advento da Lei 9.624/1998.
1.1.2. Ato e-Pessoal em substituição a ato Sisac devolvido de acordo com comunicado da presidência do TCU.
Justificativa do Gestor de Pessoal: Não há. Verificação efetuada no âmbito do TCU.
Análise do Controle Interno:  Não há. Verificação efetuada no âmbito do TCU.
Análise da unidade técnica (Sefip/TCU) : Ato em substituição a ato SISAC devolvido com entrada original no TCU na data de 7/6/2016.
1.1.3. O Controle interno emitiu parecer pela legalidade com esclarecimentos.
Justificativa do Gestor de Pessoal: Não há. Verificação efetuada no âmbito do TCU.
Análise do Controle Interno:  Não há. Verificação efetuada no âmbito do TCU.
Análise da unidade técnica (Sefip/TCU) :
	Os esclarecimentos do controle interno não interferem na análise do ato.
O detalhamento da inconsistência acima elencada encontra-se no anexo II dessa instrução. 
Encaminhamento do ato: 
Considerar ILEGAL e recusar registro do ato de Aposentadoria de SUELI JAYME MACHADO DE MAGALHAES PINTO do quadro de pessoal do órgão/entidade Tribunal Regional do Trabalho da 3ª Região/MG, com base nos arts. 71, inciso III, da Constituição Federal, 1º, inciso V, e 39, inciso II, da Lei 8.443/1992 e 260, § 1º, do Regimento Interno.
Com fulcro no art. 262, caput, do Regimento Interno deste Tribunal, determinar ao órgão/entidade Tribunal Regional do Trabalho da 3ª Região/MG que: 
dê ciência, no prazo de quinze dias, contados da notificação, do inteiro teor desta deliberação ao interessado, alertando-o de que o efeito suspensivo proveniente da interposição de eventuais recursos junto ao TCU não o exime da devolução dos valores percebidos indevidamente, caso o recurso não seja provido.
no prazo de trinta dias, contados da ciência da decisão, envie a este Tribunal documentos comprobatórios de que o interessado cujo ato foi impugnado está ciente do julgamento deste Tribunal.
Ato: 67060/2020 - Interessado: MARIA CONCEICAO ROSA DO AMARAL - CPF: XXX.374.817-XX
Parecer do Controle Interno: considerar o ato Legal com esclarecimentos. Justificativa:  Esta Secretaria de Controle Interno, analisou o novo ato de pessoal de aposentadoria da ex-servidora cadastrado no sistema e-Pessoal sob o n. 67060/2020.Nessa oportunidade, foram confrontados todos os dados do novo ato com aqueles constantes do formulário SisacNet, bem como conferidas com o processo de aposentadoria as demais informações solicitadas no novo sistema e-Pessoal e que antes não eram exigidas.    
Constatações e análises: 
1.1.4. Houve o registro de pelo menos uma rubrica com 'Denominação para análise pelo TCU = Vantagem de caráter pessoal (343 - VPNI/QUINTOS AT - MP 2225-45 (Vantagem de caráter pessoal - Incorporação de quintos/décimos de função) - R$ 3.434,43) .
Justificativa do Gestor de Pessoal: Não há. Verificação efetuada no âmbito do TCU.
Análise do Controle Interno:  Não há. Verificação efetuada no âmbito do TCU.
Análise da unidade técnica (Sefip/TCU) :
	É ilegal a concessão da vantagem de quintos em razão do exercício de funções comissionadas após o advento da Lei 9.624/1998.
1.1.5. O Controle interno emitiu parecer pela legalidade com esclarecimentos.
Justificativa do Gestor de Pessoal: Não há. Verificação efetuada no âmbito do TCU.
Análise do Controle Interno:  Não há. Verificação efetuada no âmbito do TCU.
Análise da unidade técnica (Sefip/TCU) :
	Os esclarecimentos do controle interno não interferem na análise do ato.
1.1.6. Ato e-Pessoal em substituição a ato Sisac devolvido de acordo com comunicado da presidência do TCU.
Justificativa do Gestor de Pessoal: Não há. Verificação efetuada no âmbito do TCU.
Análise do Controle Interno:  Não há. Verificação efetuada no âmbito do TCU.
Análise da unidade técnica (Sefip/TCU) : Ato em substituição a ato SISAC devolvido com entrada original no TCU na data de 6/6/2016.
O detalhamento da inconsistência acima elencada encontra-se no anexo II dessa instrução. 
Encaminhamento do ato: 
Considerar ILEGAL e recusar registro do ato de Aposentadoria de MARIA CONCEICAO ROSA DO AMARAL do quadro de pessoal do órgão/entidade Tribunal Regional do Trabalho da 3ª Região/MG, com base nos arts. 71, inciso III, da Constituição Federal, 1º, inciso V, e 39, inciso II, da Lei 8.443/1992 e 260, § 1º, do Regimento Interno.
Com fulcro no art. 262, caput, do Regimento Interno deste Tribunal, determinar ao órgão/entidade Tribunal Regional do Trabalho da 3ª Região/MG que: 
dê ciência, no prazo de quinze dias, contados da notificação, do inteiro teor desta deliberação ao interessado, alertando-o de que o efeito suspensivo proveniente da interposição de eventuais recursos junto ao TCU não o exime da devolução dos valores percebidos indevidamente, caso o recurso não seja provido.
no prazo de trinta dias, contados da ciência da decisão, envie a este Tribunal documentos comprobatórios de que o interessado cujo ato foi impugnado está ciente do julgamento deste Tribunal.
Ato: 70509/2020 - Interessado: MARISTELA BARBOSA FERREIRA ANDREO - CPF: XXX.874.106-XX
Parecer do Controle Interno: considerar o ato Legal com esclarecimentos. Justificativa:  Esta Secretaria de Controle Interno, analisou o novo ato de pessoal de aposentadoria da ex-servidora cadastrada no sistema e-Pessoal sob o n. 70509/2020.Nessa oportunidade, foram confrontados todos os dados do novo ato com aqueles constantes do formulário SisacNet, bem como conferidas com o processo de aposentadoria as demais informações solicitadas no novo sistema e-Pessoal e que antes não eram exigidas. 
Constatações e análises: 
1.1.7. Houve o registro de pelo menos uma rubrica com 'Denominação para análise pelo TCU = Vantagem de caráter pessoal (343 - VPNI/QUINTOS AT - MP 2225-45 (Vantagem de caráter pessoal - Incorporação de quintos/décimos de função) - R$ 1.373,77) .
Justificativa do Gestor de Pessoal: Não há. Verificação efetuada no âmbito do TCU.
Análise do Controle Interno: Não há. Verificação efetuada no âmbito do TCU.
Análise da unidade técnica (Sefip/TCU) :
	É ilegal a concessão da vantagem de quintos em razão do exercício de funções comissionadas após o advento da Lei 9.624/1998.
1.1.8. O Controle interno emitiu parecer pela legalidade com esclarecimentos.
Justificativa do Gestor de Pessoal: Não há. Verificação efetuada no âmbito do TCU.
Análise do Controle Interno:  Não há. Verificação efetuada no âmbito do TCU.
Análise da unidade técnica (Sefip/TCU) :
	Os esclarecimentos do controle interno não interferem na análise do ato.
1.1.9. Ato e-Pessoal em substituição a ato Sisac devolvido de acordo com comunicado da presidência do TCU.
Justificativa do Gestor de Pessoal: Não há. Verificação efetuada no âmbito do TCU.
Análise do Controle Interno:  Não há. Verificação efetuada no âmbito do TCU.
Análise da unidade técnica (Sefip/TCU) : Ato em substituição a ato SISAC devolvido com entrada original no TCU na data de 22/6/2016.
O detalhamento da inconsistência acima elencada encontra-se no anexo II dessa instrução. 
Encaminhamento do ato: 
Considerar ILEGAL e recusar registro do ato de Aposentadoria de MARISTELA BARBOSA FERREIRA ANDREO do quadro de pessoal do órgão/entidade Tribunal Regional do Trabalho da 3ª Região/MG, com base nos arts. 71, inciso III, da Constituição Federal, 1º, inciso V, e 39, inciso II, da Lei 8.443/1992 e 260, § 1º, do Regimento Interno.
Com fulcro no art. 262, caput, do Regimento Interno deste Tribunal, determinar ao órgão/entidade Tribunal Regional do Trabalho da 3ª Região/MG que: 
dê ciência, no prazo de quinze dias, contados da notificação, do inteiro teor desta deliberação ao interessado, alertando-o de que o efeito suspensivo proveniente da interposição de eventuais recursos junto ao TCU não o exime da devolução dos valores percebidos indevidamente, caso o recurso não seja provido.
no prazo de trinta dias, contados da ciência da decisão, envie a este Tribunal documentos comprobatórios de que o interessado cujo ato foi impugnado está ciente do julgamento deste Tribunal.
CONCLUSÃO
A abrangência e a profundidade das verificações levadas a efeito fundamentam convicção de que os atos 70509/2020, 67031/2020 e 67060/2020 podem ser apreciados pela ilegalidade, em razão das irregularidades apontadas no item Exame das Constatações desta instrução, que representam afronta à legislação e à jurisprudência de referência.
Os aludidos atos deram entrada neste Tribunal há menos de cinco anos, não sendo aplicável, portanto, o procedimento de contraditório e ampla defesa determinado pelo Acórdão 587/2011-TCU-Plenário.
PROPOSTA DE ENCAMINHAMENTO
Ante o exposto, com fundamento no art. 71, inciso III, da Constituição Federal, no art. 1º, inciso V, e art. 39, incisos I e II, da Lei 8.443/1992, no art. 260 do Regimento Interno do Tribunal de Contas da União, propõe-se: 
Considerar ILEGAIS e recusar registro dos atos de Aposentadoria de MARISTELA BARBOSA FERREIRA ANDREO, SUELI JAYME MACHADO DE MAGALHAES PINTO e MARIA CONCEICAO ROSA DO AMARAL do quadro de pessoal do órgão/entidade Tribunal Regional do Trabalho da 3ª Região/MG, com base nos arts. 71, inciso III, da Constituição Federal, 1º, inciso V, e 39, inciso II, da Lei 8.443/1992 e 260, § 1º, do Regimento Interno.
Com fulcro no art. 262, caput, do Regimento Interno deste Tribunal, determinar ao órgão/entidade Tribunal Regional do Trabalho da 3ª Região/MG que: 
no prazo de trinta dias, contados da ciência da decisão, envie a este Tribunal documentos comprobatórios de que o interessado cujo ato foi impugnado está ciente do julgamento deste Tribunal.
dê ciência, no prazo de quinze dias, contados da notificação, do inteiro teor desta deliberação ao interessado, alertando-o de que o efeito suspensivo proveniente da interposição de eventuais recursos junto ao TCU não o exime da devolução dos valores percebidos indevidamente, caso o recurso não seja provido.
Anexo I - Dados do Ato
Ato: 67031/2020 - servidor/instituidor: SUELI JAYME MACHADO DE MAGALHAES PINTO - CPF: XXX.485.766-XX 
Cargo:  - Matrícula no órgão 30833874
Atos com o mesmo CPF
	Num. ato
	Tipo
	UJ
	Cargo
	Jornada
	Dt.inicial
	Dt.final
	TC
	Julgamento

	SISAC-20785100-04-2016-000031-3
	CONCESSÃO DE APOSENTADORIA
		ANALISTA JUDICIARIO - LEI 11.416/06
		08/04/2016
			
	SISAC-20785100-01-1993-000340-0
	ADMISSÃO
		TECNICO JUDICIARIO - AREA FIM
		19/04/1993
		Processo 004.453/1994-8
	LEGAL

Ato: 67060/2020 - servidor/instituidor: MARIA CONCEICAO ROSA DO AMARAL - CPF: XXX.374.817-XX 
Cargo:  - Matrícula no órgão 3081879
Atos com o mesmo CPF
	Num. ato
	Tipo
	UJ
	Cargo
	Jornada
	Dt.inicial
	Dt.final
	TC
	Julgamento

	SISAC-20785100-04-2016-000037-2
	CONCESSÃO DE APOSENTADORIA
		TECNICO JUDICIARIO - LEI 11.416/06
		31/03/2016
			
Ato: 70509/2020 - servidor/instituidor: MARISTELA BARBOSA FERREIRA ANDREO - CPF: XXX.874.106-XX 
Cargo:  - Matrícula no órgão 30835376
Atos com o mesmo CPF
	Num. ato
	Tipo
	UJ
	Cargo
	Jornada
	Dt.inicial
	Dt.final
	TC
	Julgamento

	SISAC-20785100-04-2016-000057-7
	CONCESSÃO DE APOSENTADORIA
		ANALISTA JUDICIARIO - LEI 11.416/06
		25/04/2016
			
	SISAC-20785100-01-1998-000349-2
	ADMISSÃO
		ANALISTA JUDICIARIO - LEI 9421/96
		01/12/1998
		Processo 014.335/2002-0
	LEGAL

Anexo II - Detalhamento das inconsistências encontradas 
Quadro resumo de ocorrências
	Núm.ato
	Nome instituidor
	Regime jurídico
	Propostas de mérito
	Inconsistências encontradas
	Qtde incon.

				Controle interno
	Sefip/
TCU
		
	67031/2020
	SUELI JAYME MACHADO DE MAGALHAES PINTO
		Legal com esclarecimentos
	Ilegal
	-
	-

	67060/2020
	MARIA CONCEICAO ROSA DO AMARAL
		Legal com esclarecimentos
	Ilegal
	-
	-

	70509/2020
	MARISTELA BARBOSA FERREIRA ANDREO
		Legal com esclarecimentos
	Ilegal
	-
	-

Detalhamento das inconsistências
          Detectou-se a concessão da vantagem de quintos/décimos, transformada em Vantagem Pessoal Nominalmente Identificada - VPNI, pelo artigo 62-A da Lei 8.112/1990.
          Rememore-se que a possibilidade de incorporação da vantagem denominada quintos foi instituída com a Lei 6.732/1979.
          Segundo o art. 2º dessa lei, o servidor no exercício de cargo em comissão ou função de confiança poderia incorporar, a partir do sexto ano, 1/5 (um quinto) das vantagens correspondentes, a cada ano completo de exercício, até o limite de 5/5 (cinco quintos) ; isto é, até completar o décimo ano.
          Objetivava-se evitar o decesso remuneratório do servidor ocupante de cargo ou função de confiança que viesse a ser dispensado em momento futuro e que não fosse passar imediatamente à inatividade.
          Uma vez que, até dezembro de 1979, os servidores em atividade que tivessem preenchido os requisitos temporais do artigo 180 da Lei 1.711/1952 só poderiam contar com tal benefício quando se aposentassem.
          Assim, se deixavam um cargo de confiança, após longos anos de exercício, e permaneciam em atividade, regressavam à situação de origem, com a remuneração do cargo efetivo e nada mais.
          Após a edição da Lei 8.112/1990, por meio do seu artigo 62, § 2º, introduziu novo disciplinamento ao assunto.
          Assim, a incorporação passou a se dar na proporção de 1/5 (um quinto) a cada ano de exercício da função, até o limite de cinco anos, sem a exigência do período de carência de cinco anos.
          Essa vantagem, no entanto, foi extinta e restabelecida por diversas vezes, como demonstra o breve histórico abaixo apresentado.
          A Medida Provisória - MP 831/1995 extinguiu a vantagem dos quintos, tendo sido reeditada exaustivamente até a MP 1.160/1995, que a restabeleceu, porém sob a forma de décimos.
          Em 10/11/1997, foi editada a MP 1.595-14, que - convertida na Lei 9.527/1997 - extinguiu novamente a incorporação e a transformou em Vantagem Pessoal Nominalmente Identificada (VPNI) .
          Em 8/4/1998, a MP 1.160/1995 foi convertida na Lei 9.624/1998. Essa lei não revogou a Lei 9.527/1997, apenas limitou temporalmente a incorporação da referida vantagem entre 19/1/1995 até a data da sua publicação, do tempo residual de exercício de funções comissionadas não empregado até 10/11/1997.
          Como se vê, essa vantagem sempre esteve cercada de controvérsia. Em 4/9/2001, foi editada a MP 2.225-45/2001, que acresceu à Lei 8.112/1990 o artigo 62-A, transformando os quintos/décimos em VPNI, com a seguinte redação:
               'Art. 62-A. Fica transformada em Vantagem Pessoal Nominalmente Identificada - VPNI a incorporação da retribuição pelo exercício de função de direção, chefia ou assessoramento, cargo de provimento em comissão ou de Natureza Especial a que se referem os arts. 3º e 10 da Lei no 8.911, de 11 de julho de 1994, e o art. 3º da Lei no 9.624, de 2 de abril de 1998. Parágrafo único. A VPNI de que trata o caput deste artigo somente estará sujeita às revisões gerais de remuneração dos servidores públicos federais'.
          Com o advento desta Medida Provisória, surgiram entendimentos divergentes. Por um lado, achava-se que seria devida a incorporação de parcelas da vantagem até 8/4/1998 (data de publicação da Lei 9.624/1998) . Por outro, entendia-se que a MP 2.225-45/2001 havia estendido o direito à incorporação da vantagem até a data de sua publicação.
          No âmbito deste Tribunal, foi editado o Acórdão 2248/2005-TCU-Plenário (Ministro-Relator Lincoln Magalhães da Rocha) que fixou os seguintes critérios para incorporação de quintos e décimos:
               ' 9.2. alterar a redação do subitem 9.2 do Acórdão 931/2003-TCU-Plenário para: 'firmar entendimento de que é devida a incorporação de parcelas de quintos, com fundamento no artigo 3º da MP 2.225-45/2001, observando-se os critérios contidos na redação original dos artigos 3º e 10 da Lei 8.911/94, no período compreendido entre 09/04/98 e 04/09/2001, data da edição da referida medida provisória, sendo a partir de então todas as parcelas incorporadas, inclusive a prevista no artigo 3º da Lei 9.624/98, transformadas em Vantagem Pessoal Nominalmente Identificada - VPNI, admitindo-se, ainda, o cômputo do tempo residual porventura existente em 10/11/1997, desde que não empregado em qualquer incorporação, para concessão da primeira ou de mais uma parcela de quintos na data específica em que for completado o interstício de doze meses, ficando, também, essa derradeira incorporação transformada em VPNI, nos termos do subitem 8.1.2 da Decisão 925/1999 - Plenário.
          Contrariando jurisprudência deste Tribunal, em 18/3/2015, o Supremo Tribunal Federal (STF) , ao apreciar o Recurso Extraordinário (RE) 638.115/Ceará (Ministro-Relator Gilmar Mendes) , que teve repercussão geral, fixou a seguinte tese: 'Ofende o princípio da legalidade a decisão que concede a incorporação de quintos pelo exercício de função comissionada no período de 8/4/1998 a 4/9/2001, ante a carência de fundamento legal'.
          Todavia, ao tomar essa decisão, o STF modulou os seus efeitos para dispensar a devolução dos valores recebidos indevidamente de boa-fé até a data do julgamento, cessada a ultra-atividade de incorporações em qualquer hipótese.
          Em razão dessa decisão do STF, o supramencionado Acórdão 2248/2005-TCU-Plenário foi considerado inconstitucional pelo Supremo Tribunal Federal nos autos do Mandado de Segurança 25.763/DF.
          Depois da decisão do Supremo Tribunal Federal no âmbito do RE 638.115/CE, este Tribunal adequou sua jurisprudência e adotou a tese defendida na Decisão 925/1999-Plenário (Ministro-Relator Walton Alencar) e Acórdão 731/2003-TCU-Plenário e 732/2003-Plenário (ambos de Relatoria do Ministro Guilherme Palmeira) , de que a incorporação ou atualização da vantagem de quintos, transformada em Vantagem Pessoal Nominalmente Identificada - VPNI pelo art. 62-A da Lei 8.112/1990, somente era devida até o dia 8/4/1998, conforme previsto no art. 3º da Lei 9.624/1998.
          Ademais, nos termos do Acórdão 5455/2018-TCU-Segunda Câmara (Ministro-Relator José Mucio Monteiro) , eventual tempo residual existente em 10/11/1997, não empregado para a concessão de quintos, pode ser utilizado para incorporação de apenas um décimo, nos termos do art. 5º da Lei 9.624/1998, com termo final, a qualquer tempo, na data em que o servidor completar o interstício de doze meses, de acordo com a sistemática definida na redação original do art. 3º da Lei 8.911/1994, com posterior transformação em VPNI.
          Em recente julgamento, no supramencionado RE 638.115/CE, cujo resultado final foi proclamado em 18/12/2019, o STF deu provimento a Embargos de Declaração, onde foi proferida a seguinte decisão:
               'Inicialmente, o Tribunal, por maioria, resolvendo questão de ordem suscitada pelo Ministro Dias Toffoli (Presidente) , deliberou que, para a modulação dos efeitos de decisão em julgamento de recursos extraordinários repetitivos, com repercussão geral, nos quais não tenha havido declaração de inconstitucionalidade de ato normativo, é suficiente o quórum de maioria absoluta dos membros do Supremo Tribunal Federal, vencido o Ministro Marco Aurélio, que diverge quanto à formulação da questão de ordem e quanto ao seu mérito. Votaram na questão de ordem os Ministros Luiz Fux e Roberto Barroso. Na sequência, o Ministro Dias Toffoli (Presidente) proclamou o resultado do julgamento deste recurso, ocorrido na sessão virtual de 11.10.2019 a 17.10.2019: 'O Tribunal, por maioria, acolheu parcialmente os embargos de declaração, com efeitos infringentes, para reconhecer indevida a cessação imediata do pagamento dos quintos quando fundado em decisão judicial transitada em julgado, vencida a Ministra Rosa Weber, que rejeitava os embargos. No ponto relativo ao recebimento dos quintos em virtude de decisões administrativas, o Tribunal, em razão de voto médio, rejeitou os embargos e, reconhecendo a ilegitimidade do pagamento dos quintos, modulou os efeitos da decisão de modo que aqueles que continuam recebendo até a presente data em razão de decisão administrativa tenham o pagamento mantido até sua absorção integral por quaisquer reajustes futuros concedidos aos servidores. Os Ministros Ricardo Lewandowski e Celso de Mello proviam os embargos de declaração e modulavam os efeitos da decisão em maior extensão. Ficaram vencidos, nesse ponto, os Ministros Marco Aurélio e Rosa Weber. Por fim, o Tribunal, por maioria, também modulou os efeitos da decisão de mérito do recurso, de modo a garantir que aqueles que continuam recebendo os quintos até a presente data por força de decisão judicial sem trânsito em julgado tenham o pagamento mantido até sua absorção integral por quaisquer reajustes futuros concedidos aos servidores, vencidos os Ministros Marco Aurélio e Rosa Weber. Tudo nos termos do voto do Relator. Afirmaram suspeição os Ministros Luiz Fux e Roberto Barroso'. Ausente, justificadamente, nesta assentada, o Ministro Celso de Mello. Plenário, 18.12.2019'.
          Em razão disso, o STF permitiu a continuidade do pagamento dos quintos incorporados no período de 8/4/1998 a 4/9/2001. Todavia, no que diz respeito às parcelas amparadas com base em decisão judicial não transitada em julgado ou decisão administrativa, deverá ser promovida sua absorção por quaisquer reajustes futuros.
          No que diz respeito à vantagem de quintos, a despeito de haver incorporações após o advento da Lei 9.624/1998, o que impediria a legalidade do ato nesse aspecto, o pagamento está amparado pela decisão do STF supramencionada.
          A despeito de o TCU não estar diretamente submetido ao que foi decidido pelo Poder Judiciário, entende-se que deve ser respeitado as decisões do STF fixadas em regime de repercussão geral, uma vez que este Tribunal pode se autovincular ao precedente adotado pela Corte Maior. 
          Constata-se também que o Acórdão 501/2020-TCU-Primeira Câmara (Ministro-Relator Weder de Oliveira) foi no mesmo sentido de se alinhar à decisão do STF supramencionada.
          Em resumo, nos casos em que há decisão judicial transitada em julgado, a vantagem deve continuar a ser paga. Nos casos em que o pagamento se deu por decisão administrativa ou decisão judicial não transitada em julgada, deverá ser promovida sua absorção por quaisquer reajustes futuros.
2.	Transcrevo abaixo parecer da Lavra da Procuradora-Geral, Cristina Machado da Costa e Silva, com os acréscimos propostos.
	"Versam os autos sobre formulários de aposentadoria de Sueli Jaime Machado de Magalhães Pinto, Maria Conceição Rosa do Amaral e de Maristela Barbosa Ferreira Andreo, ex-servidoras vinculadas ao Tribunal Regional do Trabalho da 3.ª Região - TRT-3.
2.	Por intermédio dos pareceres uniformes anexados às peças n.ºs 6 e 7 dos autos, a Secretaria de Fiscalização de Pessoal - Sefip - opina pela ilegalidade e negativa de registro das concessões de peças n.ºs 2, 3 e 4, por haver identificado a incorporação de vantagem de quintos decorrentes de funções comissionadas exercidas no período compreendido entre 09/04/1998, advento da Lei n.º 9.624/1998, e 04/09/2001, data de edição da Medida Provisória n.º 2.225-45/2001, o que é irregular, em face do entendimento firmado pelo egrégio Supremo Tribunal Federal - STF, ao julgar o Recurso Extraordinário n.º 638.115/CE, com repercussão geral.
3.	Está correto o encaminhamento oferecido pela unidade técnica, com o qual nos associamos.
4.	Noticiamos que o Pleno do Supremo Tribunal Federal, em Sessão de 19/12/2019, apreciou Embargos de Declaração opostos contra o acórdão originalmente proferido nos autos do RE n.º 638.115, os quais foram conhecidos e, ao lhes conferir efeitos infringentes, definiu uma modulação sobre os efeitos da decisão original, que havia considerado irregular qualquer incorporação de quintos decorrentes de funções exercidas no período compreendido entre 09/04/1998 e 04/09/2001. Transcrevemos o teor da referida deliberação:
"Decisão: Inicialmente, o Tribunal, por maioria, resolvendo questão de ordem suscitada pelo Ministro Dias Toffoli (Presidente) , deliberou que, para a modulação dos efeitos de decisão em julgamento de recursos extraordinários repetitivos, com repercussão geral, nos quais não tenha havido declaração de inconstitucionalidade de ato normativo, é suficiente o quórum de maioria absoluta dos membros do Supremo Tribunal Federal, vencido o Ministro Marco Aurélio, que diverge quanto à formulação da questão de ordem e quanto ao seu mérito. Votaram na questão de ordem os Ministros Luiz Fux e Roberto Barroso. Na sequência, o Ministro Dias Toffoli (Presidente) proclamou o resultado do julgamento deste recurso, ocorrido na sessão virtual de 11.10.2019 a 17.10.2019: 'O Tribunal, por maioria, acolheu parcialmente os embargos de declaração, com efeitos infringentes, para reconhecer indevida a cessação imediata do pagamento dos quintos quando fundado em decisão judicial transitada em julgado, vencida a Ministra Rosa Weber, que rejeitava os embargos. No ponto relativo ao recebimento dos quintos em virtude de decisões administrativas, o Tribunal, em razão de voto médio, rejeitou os embargos e, reconhecendo a ilegitimidade do pagamento dos quintos, modulou os efeitos da decisão de modo que aqueles que continuam recebendo até a presente data em razão de decisão administrativa tenham o pagamento mantido até sua absorção integral por quaisquer reajustes futuros concedidos aos servidores. Os Ministros Ricardo Lewandowski e Celso de Mello proviam os embargos de declaração e modulavam os efeitos da decisão em maior extensão. Ficaram vencidos, nesse ponto, os Ministros Marco Aurélio e Rosa Weber. Por fim, o Tribunal, por maioria, também modulou os efeitos da decisão de mérito do recurso, de modo a garantir que aqueles que continuam recebendo os quintos até a presente data por força de decisão judicial sem trânsito em julgado tenham o pagamento mantido até sua absorção integral por quaisquer reajustes futuros concedidos aos servidores, vencidos os Ministros Marco Aurélio e Rosa Weber. Tudo nos termos do voto do Relator. Afirmaram suspeição os Ministros Luiz Fux e Roberto Barroso'. Ausente, justificadamente, nesta assentada, o Ministro Celso de Mello. Plenário, 18.12.2019".
5.	Em razão do que foi recentemente decidido pelo STF no RE 638.115/CE, entendemos cabível adicionar proposta de determinação ao órgão gestor de pessoal para que promova o destaque das parcelas de quintos incorporados pelas inativas a partir de funções exercidas entre 8/4/1998 a 4/9/2001, a fim de possibilitar a aplicação da modulação definida nos embargos declaratórios apreciados pelo Supremo Tribunal Federal.
6.	Ao percorrermos o ato de aposentadoria de Maristela Barbosa Ferreira Andreo (peça n.º 4) , aposentada no cargo de oficial de justiça avaliador federal, aferimos que a inativa percebe 2/5 de FC-05, decorrentes do exercício da função de Oficial. Ademais, consta o pagamento da Gratificação de Atividade Externa - GAE, instituída pelo artigo 16 da Lei n.º 11.416/2006, segundo o qual:
"Art. 16. Fica instituída a Gratificação de Atividade Externa - GAE, devida exclusivamente aos ocupantes do cargo de Analista Judiciário referidos no § 1o do art. 4o desta Lei.
§ 1o A gratificação de que trata este artigo corresponde a 35% (trinta e cinco por cento) do vencimento básico do servidor.
§ 2o É vedada a percepção da gratificação prevista neste artigo pelo servidor designado para o exercício de função comissionada ou nomeado para cargo em comissão."
7.	Ao proferir o Acórdão 2784/2016-TCU-Plenário do Tribunal decidiu ser incabível a percepção cumulativa da Gratificação de Atividade Externa com quintos incorporados pelo exercício de função decorrente da atividade de execução de mandados, por consistir em verdadeiro "bis in idem". Transcrevemos a ementa da referida deliberação plenária:
"PESSOAL. SERVIDORES DO PODER JUDICIÁRIO. LEGALIDADE DE UM DOS ATOS. PERDA DE OBJETO DE OUTRO. OFICIAL DE JUSTIÇA AVALIADOR. FC-5. EXAME DA NATUREZA JURÍDICA DA VANTAGEM, PAGA INDISTINTAMENTE A TODOS OS OCUPANTES DO CARGO. PAGAMENTO CUMULATIVO DE QUINTOS DESSA FUNÇÃO COM A GAE. BIS IN IDEM. CONSIDERAÇÕES SOBRE A MATÉRIA. ILEGALIDADE E NEGATIVA DE REGISTRO DE ALGUNS DOS ATOS. DETERMINAÇÕES".
8.	Na mesma linha, citamos o Acórdão 13299/2020-TCU-Segunda Câmara, cuja ementa também reproduzimos:
"PESSOAL. CONCESSÃO DE APOSENTADORIA. IMPOSSIBILIDADE DE PAGAMENTO DAS PARCELAS DE DÉCIMOS DECORRENTES DO EXERCÍCIO DE FC-05 - FUNÇÃO EXTERNA QUE NÃO POSSUI NATUREZA DE FUNÇÃO DE CONFIANÇA, SENDO PAGA A TODOS OS OCUPANTES DO CARGO EFETIVO DE ANALISTA JUDICIÁRIO, ESPECIALIDADE EXECUÇÃO DE MANDADOS, ANTIGO OFICIAL DE JUSTIÇA AVALIADOR. ILEGALIDADE DO ATO E NEGATIVA DE REGISTRO. DETERMINAÇÕES". 
9.	Entendemos que o ato de peça n.º 4 está irregular ante a cumulação da Gratificação de Atividade Externa com quintos de FC-5 decorrentes da função de Oficial, em evidente pagamento em duplicidade.
10.	Por tal razão, propomos a ilegalidade e negativa de registro da concessão em nome da ex-servidora Maristela Barbosa Ferreira Andreo, devendo o órgão de pessoal convocar a inativa para optar por uma das duas vantagens estatutárias e, posteriormente, cadastrar novo ato no sistema e-Pessoal, livre de falhas. Ressaltamos que, em caso de escolha da inativa pela vantagem dos quintos, caberá o destaque das frações incorporadas no período entre 8/4/1998 a 4/9/2001, para a já comentada modulação fixada pelo STF no RE 638.115/CE.
11.	Por todo o exposto, esta representante do Ministério Público de Contas coloca-se de acordo com o encaminhamento oferecido pela Sefip às peças n.ºs 6 e 7 e propõe ao Tribunal:
	11.1 a ilegalidade e negativa de registro das concessões de aposentadoria das ex-servidoras Sueli Jaime Machado de Magalhães Pinto (CPF n.º XXX.485.766-XX) , Maria Conceição Rosa do Amaral (CPF n.º XXX.374.817-XX) e de Maristela Barbosa Ferreira Andreo (CPF n.º XXX.874.106-XX) - peças nº s 2, 3 e 4, respectivamente, dispensada a reposição das importâncias indevidamente recebidas de boa-fé pelas interessadas;
	11.2. que determine ao Tribunal Regional do Trabalho da 3.ª Região providências para, no prazo máximo de 15 (quinze) dias:
		11.2.1. convocar a ex-servidora Maristela Barbosa Ferreira Andreo para optar entre a percepção da Gratificação de Atividade Externa ou dos 2/5 de função de Oficial, promovendo a exclusão da parcela de menor valor em caso de omissão da interessada, devendo encaminhar novo ato de aposentadoria à consideração pela Corte de Contas em nome da interessada, espelhando a nova situação dos proventos, por meio do sistema e-Pessoal;
		11.2.2. destacar as parcelas de quintos incorporadas com amparo em funções comissionadas exercidas entre 8/4/1998 a 4/9/2001 pela inativas Sueli Jaime Machado de Magalhães Pinto, Maria Conceição Rosa do Amaral e Maristela Barbosa Ferreira Andreo, esta última a depender da opção prevista no item 11.2.1 supra, a fim de sobre elas incida a modulação firmada nos Embargos Declaratórios movidos no Recurso Extraordinário n.º 638.115/CE, apreciado pelo Supremo Tribunal Federal, a qual estabelece a necessidade de absorção integral de tais parcelas por reajustes futuros, caso a incorporação não tenha se fundamentado em decisão judicial transitada em julgado."
	
É o Relatório.

não há.

Procuradora-Geral Cristina Machado da Costa e Silva.

PESSOAL. APOSENTADORIA. Incorporação de quintos/décimos entre a edição da Lei 9.624/1998 e a Medida Provisória 2.225-45/2001, por força de decisão administrativa. Subsunção ao entendimento do STF no âmbito do RE 638.115/CE (RepercuSSão geral). ACUMULAÇÃO DA GRATIFICAÇÃO DE ATIVIDADE EXTERNA COM QUINTOS DE FC-5 DECORRENTES DA FUNÇÃO DE OFICAL DE JUSTIÇA. Ilegalidade. negativa de registro. determinações.

APOSENTADORIA (APOS)

Secretaria de Fiscalização de Integridade de Atos e Pagamentos de Pessoal e de Benefícios Sociais (Sefip).

Cuidam os autos de atos de concessão de aposentadoria de Maria Conceição Rosa do Amaral (715.374.817-20) , Maristela Barbosa Ferreira Andreo (148.874.106-97) e Sueli Jayme Machado de Magalhães Pinto (299.485.766-91) , vinculadas ao Tribunal Regional do Trabalho da 3ª Região/MG, submetidos eletronicamente, para fim de registro, à apreciação do Tribunal de Contas da União (TCU) , de acordo com o art. 71, inciso III, da Constituição Federal. 
Consigno, inicialmente, que os atos ingressaram neste Tribunal há menos do que os cinco anos estabelecidos pelo Supremo Tribunal Federal (RE 636.553/RS - Tema 445 de repercussão geral) , e referendados por esta Corte (Acórdão 122/2021-TCU-Plenário, rel. Min. Walton Alencar Rodrigues) , para a concessão de registro tácito.
3.	Em resumo, a Secretaria de Fiscalização de Pessoal - Sefip concluiu, em tom uníssono, pela ilegalidade dos atos, em razão da incorporação de vantagem de quintos decorrentes de funções comissionadas exercidas no período compreendido entre 09/04/1998, advento da Lei n.º 9.624/1998, e 04/9/2001, data de edição da Medida Provisória n.º 2.225-45/2001, o que é irregular, em face do entendimento firmado pelo egrégio Supremo Tribunal Federal - STF, ao julgar o Recurso Extraordinário n.º 638.115/CE, com repercussão geral.
4.	O MPTCU anuiu integralmente à análise da unidade técnica, fazendo, entretanto, uma observação em relação ao ato de Maristela Barbosa Ferreira Andreo, aposentada no cargo de oficial de justiça avaliador federal. Registra que há acumulação de Gratificação de Atividade Externa, instituída pelo artigo 16 da lei nº 11.416/2006, com 2/5 de FC-05, decorrentes da função de Oficial, em evidente pagamento em duplicidade.  Sugere que o órgão convoque a inativa para optar por uma das duas vantagens estatutárias e que, posteriormente, seja cadastrado novo ato no sistema e-Pessoal, livre de falhas. Cabe ressaltar que, em caso de escolha da inativa pela vantagem dos quintos, caberá o destaque das frações incorporadas no período entre 8/4/1998 a 4/9/2001, em atendimento à modulação fixada pelo STF no RE 638.115/CE
5.	Por considerar suficiente a análise realizada pela Sefip, em especial no "Detalhamento das Insconsistências", parte final de sua instrução, registro minha concordância integral com a proposta alvitrada pela unidade, com os acréscimos feitos pelo Ministério Público junto ao TCU - MPTCU, razão pela qual incorporo os argumentos trazidos e seus respectivos fundamentos, transcritos no Relatório precedente, às minhas razões de decidir.
6.	Assim, de conformidade com o art. 262 do Regimento Interno/TCU, impende determinar ao órgão de origem que faça cessar os pagamentos decorrentes dos atos ora impugnados, sob pena de responsabilidade solidária da autoridade administrativa omissa, bem como orientar às interessadas no sentido da possibilidade de emissão de novo ato, livre das irregularidades apontadas nos autos.
7.	Com relação às importâncias recebidas indevidamente, julgo que a reposição deve ser dispensada, nos termos do Enunciado nº 106 da Súmula de Jurisprudência do TCU.
	Ante o exposto, VOTO por que o Tribunal adote a minuta de Acórdão que submeto à apreciação deste Colegiado.
TCU, Sala das Sessões, em 20 de julho de 2021.
AROLDO CEDRAZ
Relator